【裁判字號】    92,上訴,1719
【裁判日期】    921121
【裁判案由】    偽造文書等
【裁判全文】
臺灣高等法院臺中分院刑事判決                  九十二年度上訴字第一七一九號
    上  訴  人  臺灣彰化地方法院檢察署檢察官
    上  訴  人
    即  被  告  甲○○
右上訴人因被告偽造文書等案件，不服臺灣彰化地方法院九十一年度訴字第一二一一
號，中華民國九十二年七月二十三日第一審判決（起訴案號：臺灣彰化地方法院檢察
署九十一年度偵緝字第一九九號），提起上訴，本院判決如左：
      主  文
原判決撤銷。
甲○○連續行使偽造私文書，足以生損害於他人，處有期徒刑貳年。
      事  實
一、甲○○於民國九十年三月間，明知其經濟狀況已惡化，竟不知量力而為，反基於
    意圖為自己不法所有之概括犯意，佯以「王芊月」名義自任會首，組成互助會，
    邀約丙○○（參加三會，其中一會實係丙○○之小叔蔣東廷以丙○○之名義參加
    ）、吳振昌、陳桂珍（參加二會，分別以陳桂珍、李雅玲名義參加）、許月霞、
    張麗櫻（參加二會）、施美奾、田素鳳、丁○○、唐瑞詠、戊○○（參加二會）
    、蔡碧慧、林麗華（以「黃雯卿」名義參加）等人參加為會員，並以其女陳柔安
    ，及擅自使用林美娥、黃綢、鄭秀娥名義為會員，其中以陳柔安名義參加之會員
    ，原係因林素月積欠甲○○債款，由甲○○以陳柔安名義參加，而由林素月繳納
    會款抵償，但林素月繳款至第三期後，即無力續繳，而由甲○○自行續繳，惟甲○○並未將此情形，並林美娥、黃綢、鄭秀娥名義部分係由其自行繳款等實情，
    告知其餘會員，使其餘會員均誤判甲○○之信用能力，繼續參與該互助會。其所
    組互助會含會首共二十二會，約定採內標制，每期會款新臺幣（下同）二萬元，
    期間自九十年三月十日起至九十一年十二月十日止（起訴書誤載為至九十二年一
    月十日止），於每月十日十三時在彰化縣鹿港鎮○○街二００號其住處投標暨開
    標，會員欲投標時，須在空白紙張上書寫會員姓名及願出之標息，並以所出標息
    最高者得標。其間，甲○○除於九十年三月間，先向其他十七名會員每人收取二
    萬元入會費（即會頭錢），計三十四萬元外；嗣分別於同年四月、五月、八月、
    九月份之標會時，各以林美娥、陳柔安、黃雯卿及田素鳳之名義（陳柔安部分係
    獲得授權使用其名義，其餘均係冒名投標），填寫標單，以標息三千元、二千七
    百元、三千二百元及二千九百元得標（同年六、七月，則由張麗櫻、蔡碧慧分別
    標得），使不知情之活會會員在陷於錯誤下，仍如期繳交會款予甲○○，而各詐
    得二十八萬九千元、二十九萬四千一百元（四、五月均為十七名活會會員）、二
    十五萬二千元、二十五萬六千五百元會款（八、九月均為十五名活會會員），總
    計詐得會款一百四十三萬一千六百元，致生損害於黃雯卿、田素鳳、林美娥及其
    餘活會會員。迄同年十月間，甲○○因無力再負擔而宣告停會後，經活會會員丁○○、丙○○、戊○○等人相互聯絡，始查知上情。
二、甲○○另於八十九年六月間，分別以「王芊月」、「陳柔安」之名義，參加由己○○以其夫「李炯星」名義任會首，所召集之互助會共二會，該互助會含會首共
    三十三會，約定採內標制，每期會款二萬元，期間自八十九年六月二十日起至九
    十二年二月二十日止，於每月二十日二十時，在彰化縣鹿港鎮○○路○段五二七
    巷一四號己○○住處投標暨開標；甲○○因經濟困窘，竟基於同上揭意圖為自己
    不法所有之概括犯意，於九十年三月二十日二十時許（即第十會時），在前揭己○○住處參加互助會競標時，明知其以「陳柔安」名義所參加之部分，業已轉讓
    由丙○○參加並按期繳交會款，且丙○○於該次開標並未授權其代理競標，竟向
    己○○佯稱：因丙○○欲興建房屋，急需用錢，委託其代為標下該會等語，使己○○誤信其詞而陷於錯誤，允由其代為投標，而冒用丙○○之名義偽填姓名及競
    標利息三千八百元之標單，經由己○○在開標現場提示給到場會員而行使之，並
    以最高標息得標，標走該次互助會會款五十三萬二千六百元，致生損害於己○○
    、丙○○之利益。
三、案經被害人丙○○、戊○○、己○○、丁○○訴請臺灣彰化地方法院檢察署檢察
    官偵查起訴。
      理  由
一、訊據上訴人即被告甲○○固坦承右揭擅自以人頭充當互助會員，及冒名投標等事
    實不諱，然否認係預謀詐欺，且辯稱：其已連續組成數個互助會，均圓滿完成，
    最後這一互助會係因另有遭受他人倒債，才會倒會，並不是在起會時就想詐欺云
    云。惟查本件犯罪事實，業據告訴人丁○○、丙○○、戊○○、己○○指訴綦詳
    ，並經證人施美奾、林素月、田素鳳分別於偵查中證述明確，且有互助會單及臺
    灣彰化地方法院檢察署電話紀錄單（訪談會員吳振昌、田素鳳、張麗櫻、陳桂珍
    、蔡碧慧、黃綢、林美娥、許月霞等人紀錄）在卷可資佐證。參以民間互助會會
    員人數之多少、會員之信用情形、支付能力，均係評估參與風險之重要指標，尤
    其擔任會首者，係先行無償使用各會員繳交之會款，而後按月攤還予得標之會員
    ，故若會首利用人頭充當會員，無疑將增加會首按月攤還真正參與互助會者之金
    額，進而造成該互助會之風險提高。本件被告隱瞞利用人頭充當會員之情形，使
    告訴人等多數會員不能正確評估入會風險，而本於錯誤認知參與該會，繳交會款
    ，自難認被告於召集互助會時，無施用詐術，詐取告訴人等會員會款之意圖與犯
    行。況被告自承於召集如事實欄一之互助會時，已陷於經濟拮据地步，乃竟超過
    自己支付能力，以多名人頭擔任會員，且僅維持至九十年九月十日止之第七會後
    即宣告倒會；而其於首會後所進行之六次投標中，除張麗櫻、蔡碧慧各曾到場參
    加互助會競標，並各以最高標息得標一次外，餘則由被告分別以陳柔安名義，及
    冒用黃雯卿、田素鳳、林美娥之名義得標，益見被告確有為自己不法所有之意圖
    。至其以欺罔方法，冒用丙○○名義，標取如事實欄二之互助會，更見其於九十
    年三月間，即已有詐欺會款之犯意，被告事後辯稱非於召集互助會時，即有詐欺
    犯意，尚難採信。而被告冒用他人名義，書寫標單標取會金，對於遭冒標者之經
    濟信譽，及其他活會會員參與競標之權益，乃至會首己○○，亦均足以造成損害
    。本案事證已臻明確，被告犯行至堪認定。
二、按偽造他人名義之標單，如僅記載會員姓名或競標之利息數額，別無其他之記載
    ，若非依民間互助會之習慣，尚無從依其記載之內容，辨識其文義，並不具備私
    文書之形式至明，應屬刑法第二百二十條第一項規定於紙上之文字，依習慣足以
    表示其用意證明之準私文書。核被告於事實欄一所示之互助會投標時，偽以黃雯
    卿、田素鳳、林美娥名義填載標息於標單上，及於事實欄二所示互助會中冒用丙○○名義填載標息於標單上，參與投標，所為係犯刑法第二百十六條、第二百二
    十條第一項、第二百十條之行使偽造準私文書罪。其於事實欄一所示互助會召集
    時，隱瞞以陳柔安名義為會員，及擅自用林美娥、黃綢、鄭秀娥名義為會員部分
    ，均係由其自行繳納會款之真相，誘使其餘活會成員陷於錯誤判斷而加入該互助
    會，並繳納會款，與冒標會款之行為，均犯同法第三百三十九條第一項之詐欺取
    財罪。被告偽造準私文書之低度行為，應為行使之高度行為所吸收，不另論罪；
    而其多次行使偽造準私文書及詐欺取財犯行，各自時間緊接，方法相同，分別觸
    犯構成要件相同之罪名，顯係基於概括犯意反覆為之，均應依連續犯之規定論以
    一罪，並加重其刑。又被告以一冒標行為同時詐騙會員多人，侵害數人之財產法
    益，為想像競合犯，仍從一重之詐欺取財罪處斷；至其以行使偽造標單之方法達
    其詐欺取財之目的，所犯行使偽造準私文書罪與詐欺取財罪間有方法結果之牽連
    關係，應從較重之行使偽造私文書罪處斷。公訴意旨就被告冒黃雯卿、田素鳳及
    林美娥名義標會部分，雖未認有行使偽造準私文書之犯行，然因該部分犯行，與
    已起訴且經認定有罪之詐欺取財罪間，有牽連犯之裁判上一罪關係，為起訴效力
    所及，本院自得併予審究。公訴意旨另以被告於如事實欄一所示互助會召集成立
    後，曾一次向其他會員謊稱係由張麗櫻得標，而詐取活會會員之會款，涉有詐欺
    取財罪嫌云云。然查該互助會召集後，除首會即九十年三月十日係由被告以會首
    身分，取得所有會員所繳納之會款（各二萬元）外，迄九十年九月十日最後一次
    開標，僅公開投標六次，在公開投標中有二次分別係由張麗櫻、蔡碧慧得標，其
    餘四次始由被告以林美娥、陳柔安、黃雯卿及田素鳳名義得標，業據被告供述甚
    明，核與卷附電話紀錄單及互助會單所載相符，故告訴人等認被告有冒用張麗櫻
    名義標得會款，應有誤會，惟因公訴意旨認此部分與已起訴部分之犯罪事實，有
    連續犯裁判上一罪之關係，爰不另為無罪之諭知。
三、原審法院因認被告罪證明確，而予論科，固屬有據。然原判決認定：(一)被告未擅
    自以黃綢、鄭秀娥名義充當事實欄一之互助會會員，(二)被告曾冒張麗櫻名義詐標
    得會款，(三)被告詐得之會款共約一百八十六萬元（實為一百四十三萬一千六百元
    ，有如前述），均與實情不符，而有違誤。被告上訴意旨否認於召集互助會時即
    已有詐欺犯意，檢察官上訴意旨援引告訴人丙○○、己○○請求上訴狀所載，認
    原判決量刑過輕，雖均無理由；然原判決既有前揭可議，仍應由本院予以撤銷改
    判。爰審酌被告虛列人頭會員藉以召集互助會，並冒用會員名義填載標息，無視
    於會首會員間在經濟上互助合作之初衷，造成受騙會員辛勤工作所得付諸東流，
    及其犯罪手段、目的、動機、智識程度，未能與告訴人丙○○、己○○達成和解
等一切情狀，量處如主文第二項所示之刑示懲。至被告所偽造之標單，既未扣案
    ，且迄今均已丟棄滅失，業據被告供明，爰不予宣告沒收，附此敘明。
據上論斷，應依刑事訴訟法第三百六十九條第一項前段、第三百六十四條、第二百九
十九條第一項前段，刑法第五十六條、第二百十六條、第二百十條、第三百三十九條
第一項、第五十五條，罰金罰鍰提高標準條例第一條前段，判決如主文。
本案經檢察官乙○○到庭執行職務。
中      華      民      國      九十二  年      十一    月      二十一  日
                                臺灣高等法院臺中分院刑事第六庭
                                      審判長法  官  李  文  雄
                                            法  官  陳  秀  
                                            法  官  邱  顯  祥
右正本證明與原本無異。
如不服本判決應於收受送達後十日內向本院提出上訴書狀，其未敘述上訴之理由者並
得於提起上訴後十日內向本院補提理由書（均須按他造當事人之人數附繕本）。
                                            書記官  陳  桂  芬
中      華      民      國      九十二  年      十一    月      二十四  日
                                                                        Ａ


司法院資訊處製作；財團法人民間司法改革基金會備份。
